臺灣彰化地方法院民事判決　99年度醫字第6號
原　　　告　黃施桃樹
　　　　　　黃火鉗
　　　　　　黃莉荺
　　　　　　黃猛原
　　　　　　黃漼枝
　　　　　　黃育喬
上六人共同
訴訟代理人　汪紹銘律師
複代理人　　王世勳律師
被　　　告　秀傳醫療財團法人彰濱秀傳紀念醫院
法定代理人　葉永祥
被　　　告　詹政融
　　　　　　洪建發
上三人共同
訴訟代理人　顏郁均
　　　　　　葉玲秀律師
複代理人　　吳思慧
上列當事人間請求損害賠償事件，本院於民國100年11月23日言
詞辯論終結，判決如下：
    主      文
原告之訴及假執行之聲請均駁回。
訴訟費用由原告負擔。
    事實及理由
壹、原告起訴主張：
一、原告之被繼承人黃榮華於民國97年12月間因腿麻至被告秀傳
    醫療財團法人彰濱秀傳紀念醫院（下稱彰濱秀傳醫院）就醫
    ，由該院醫師即被告詹政融看診，經安排照X光及核磁共振
    照影結果，診斷為腰椎第3、4、5節椎管狹窄及腰椎第4、5
    節椎間盤突出，造成3節腰椎神經壓迫，需做減壓手術，被
    告詹政融告知手術後約7-10天即可康復出院，並於手術前門
    診時，詢問黃榮華之身體狀況，經黃榮華告以其頸部所能活
    動之幅度很小，並上下左右轉動予被告詹政融觀看後，被告
    詹政融已明知患者頸部轉動幅度很小，有頸椎後韌帶骨化之
    臨床現象，於手術中即有可能因搬動患者之姿勢，致患者有
    頸椎損傷之可能性，自應先進行頸、脊椎之檢查，以排除頸
    、脊椎、脊髓損傷之可能，並予適當之保護，且在未確定前
    ，如需搬動病人或予以翻身，均需保護頸椎。詎被告詹政融
    疏未注意及此，且依當時情形亦無不能注意之情事，竟於98
    年1月14日為黃榮華進行全身麻醉及腰椎減壓手術之過程中
    ，改變患者之姿勢，致黃榮華頸椎傷害，手術後發現其胸部
    以下無知覺、四肢癱瘓，經頸椎核磁共振照影檢查，並發現
    其頸椎第6、7節骨折。迄至同年月16日李企桓醫師進行頸椎
    手術時，證實黃榮華之頸椎骨折、四肢癱瘓，從此插氣管住
    進加護病房。
二、98年2月21日黃榮華由加護病房轉普通病房，並於每日早上
    、下午各進行1次復健。同年11月4日早上，被告彰濱秀傳醫
    院之復健師即被告洪建發以傾斜床為黃榮華進行復健時，明
    知黃榮華為四肢癱瘓之人，應注意固定安全綁帶，牢固病患
    之身體，避免癱瘓之病患跌落，縱其同時需照顧其他病患，
    且黃榮華亦有看護陪同，仍應盡其保護注意之義務，然被告
    洪建發疏未注意確實牢固黃榮華之身體，即進行傾斜床復健
    ，致黃榮華從傾斜床跌落，再造成頸椎第2、3節移位骨折之
    傷害，使其手術後之傷害更為加劇，從此須以頭頸固定架固
    定，不能移動，無法再做復健，肺部功能日益變壞，延至99
    年5月4日因頸椎脊髓損傷肺炎呼吸衰竭死亡。是被告洪建發
    對於黃榮華受有上開傷害，實有過失，應負損害賠償責任。
三、黃榮華於手術前並無胸部以下無知覺、四肢癱瘓、頸椎第6
    、7節骨折之傷害存在，卻於手術後在非手術部位受有頸椎
    第6、7節骨折之傷害，並須經復健治療，嗣導致胸部以下無
    知覺、四肢癱瘓之永久性傷殘，被告詹政融自屬加害給付。
    原告既已證明黃榮華於被告詹政融施行手術後，即受有頸椎
    第6、7節骨折之傷害，被告詹政融又無法證明黃榮華所受傷
    害非因其手術所致，或對於防止傷害之發生已盡相當注意義
    務，則原告主張被告詹政融為黃榮華施行手術因疏失致黃榮
    華受有傷害一節，即堪採信。且因原告無須證明因果關係，
    已盡舉證責任，而被告詹政融則未能證明黃榮華之受傷非因
    其手術所致，或有何不可歸責之事由，或其對於防止黃榮華
    之受傷已盡相當之注意義務，故被告詹政融應負債務不履行
    及侵權行為損害賠償責任甚明。
四、黃榮華於98年1月14日手術前本可自理生活，手術中導致四
    肢癱瘓，經過辛苦復健後，身體狀況已有改善，右手可以舉
    至右臉，各類食物皆可由他人餵食，且可從床上由他人移動
    到輪椅上推至戶外。然同年11月4日復健中摔落受傷後，整
    天只能清醒而痛苦的平躺在床上，其因脊髓受傷之後遺症，
    出現神經不正常放電，身體觸碰即產生全身抽筋之痛苦，以
    及頸部疼痛並頸部固定之疼痛，致無法隨意移動，手不能再
    行舉起，背後產生褥瘡亦無法表達在何位置，完全無法正常
    生活，種種內心恐懼、身體痛苦及被剝奪人生之傷痛，實無
    從衡量。
五、原告黃施桃樹為黃榮華之配偶，原告黃火鉗、黃莉荺、黃猛
    原、黃漼枝、黃育喬則為黃榮華之子女，因黃榮華遭前開傷
    害致幾近植物人之狀態，致不得承歡膝前，精神上受有甚深
    之痛苦，自得基於子女、配偶關係之身分法益，請求賠償相
    當之慰撫金。查原告黃施桃樹無學歷、收入；原告黃火鉗小
    學畢業，為道士，年收入50萬元；原告黃莉荺高中畢業，為
    家庭主婦；原告黃猛原高中肄業，年收入30萬元；原告黃漼
    枝大學畢業，年收入40萬元；原告黃育喬高中畢業，年收入
    30萬元，是原告黃施桃樹請求慰撫金50萬元；原告黃火鉗、
    黃莉荺、黃猛原、黃漼枝、黃育喬各請求慰撫金30萬元，應
    屬適當。
六、被告詹政融、洪建發既因過失致黃榮華受有傷害，自應與其
    僱用人即被告彰濱秀傳醫院連帶負侵權行為損害賠償責任。
    爰依民法第184條第1項、第188條第1項、第193條、第195條
    第1項、第3項等規定及債務不履行之法律關係，提起本訴等
    語。
七、求為判決被告等應連帶給付原告黃施桃樹50萬元，給付原告
    黃火鉗、黃莉荺、黃猛原、黃漼枝、黃育喬各30萬元，及均
    自起訴狀繕本送達翌日起，至清償之日止，按年息5%計算之
    利息，並願供擔保，請准宣告假執行。
貳、被告等則辯稱：
一、被告詹政融為病患黃榮華施行腰椎減壓手術，於醫療過程中
    並無疏失：
(一)否認原告主張黃榮華於術前門診時有告知被告詹政融其頸部
    活動幅度很小，並上下左右轉動給醫師看等語。
(二)黃榮華於門診係主訴下肢無力，經檢查發現有腰椎狹窄等情
    形，且黃榮華術前無外傷病史，自他院轉診資料亦無頸椎病
    變之診斷或臆斷，而手術前三次門診亦無黃榮華頸部不適之
    主訴，依現行醫療常規，實施腰椎手術前，不需就頸椎進一
    步檢查。
(三)手術後於恢復室即對黃榮華進行例行之神經功能檢查，當發
    現黃榮華胸部以下無知覺及四肢癱瘓，經頸椎核磁共振檢查
    後隨即進行後續治療。
(四)被告詹政融為黃榮華施行手術，業經行政院醫事議委員會鑑
    定認為術前、術中及術後醫療處置並無醫療疏失，此從該鑑
    定意見記載：「... 綜合病程結果，本案為一腰椎術中或術
    後發生頸椎第6、7節骨折病例，造成頸椎脊髓損傷合併四肢
    麻痺。按頸椎後縱韌帶骨化（ossification of theposteri
    or longitudinal ligament；OPLL），在台灣為罕見之病例
    ，嚴重時會發生頸椎管狹窄壓迫頸椎脊髓，造成病變，發生
    骨折時，更可能造成頸椎脊髓傷害。本案依病歷之術前轉診
    、門診、入院及護理記錄，均未記載病人有頸部症狀，及醫
    師有診查頸椎並未發現有上述OPLL病變，是術前詹醫師應不
    知病人有頸椎後縱韌帶骨化（無放射科之報告）、頸椎狹窄
    或脊椎關節之病變。惟因OPLL為罕見病例，且依現行醫療常
    規，在實行腰椎手術前，並無須就頸椎為進一步檢查，故詹
    醫師不知上述頸椎病變，尚難認為疏失之處。按手術前搬動
    病人時，一般都是醫師、助手、手術室護理人員、麻醉醫師
    或麻醉護理人員，經過訓練一起通力合作執行完成，麻醉中
    病人翻身、擺位和搬動，更是如此。病人發生少見麻醉中或
    手術前後之頸椎骨折，應和病人有第1次腰椎術後診斷頸椎
    後縱韌帶骨化、頸椎狹窄或脊椎關節病變有關。詹醫師在術
    後發現病人胸部以下無知覺、四肢癱瘓，即進行頸椎磁振造
    影，懷疑為脊髓休克（spinal shock）或頸椎第6、7節骨折
    及頸椎第2至6節後縱韌帶骨化及頸椎椎管狹窄，並住進加護
    病房及頸圈使用。嗣於同年1月15日進行ｘ光檢查，翌日病
    人同下，會同李企桓醫師進行減壓及頸椎第6、7節骨折固定
    與融合手術等情，尚未發現有未盡其救治義務之疏失」等語
    可明，故原告對被告詹政融提出之刑事告訴，亦經台灣彰化
    地方法院檢察署檢察官以99年度調偵字第153、154號為不起
    訴處分，足見被告詹政融於術前不知黃榮華有頸椎後縱韌帶
    骨化、頸椎狹窄或脊椎關節之病變，其雖未進一步檢查黃榮
    華有無此等病變，亦不違反醫療常規，而黃榮華所發生之頸
    椎骨折則與其本身所患頸椎後縱韌帶骨化、頸椎狹窄或脊椎
    關節之病變有關，並非被告或其他醫護人員於手術中為黃榮
    華翻身、擺位、搬動不當所致，是被告詹政融就本件醫療過
    程確無疏失。原告主張被告詹政融應負債務不履行及侵權行
    為損害賠償責任等語，不足憑採。
二、被告洪建發於98年11月4日上午為病患黃榮華進行復健過程
    中並無疏失：
(一)黃榮華於98年11月4日早上9點半，在看護陪同下，至復健科
    進行復健治療，被告洪建發先為其完成四肢被動關節運動等
    治療，再對其為傾斜床60度之訓練5分鐘後，因黃榮華表示
    可以增加角度，乃將傾斜角度調整至80度，持續進行復健治
    療。同一時間，有另一患者需被告洪建發帶做墊上徒手治療
    ，被告洪建發於確認綁帶已將黃榮華固定於傾斜床，且看護
    亦有在旁陪伴照顧後，才在對面面向黃榮華處，帶另一患者
    做墊上徒手治療。不料約15分鐘後，黃榮華在無看護陪同下
    跌落，被告洪建發乃立即給予協助，並通知醫師，及尋求急
    診人員之協助。由此可知，黃榮華自傾斜床跌落，非被告洪
    建發疏未綁緊綁帶所造成，有可能係黃榮華於復健過程中因
    揮手之動作導致固定安全綁帶之魔鬼沾脫落所致。
(二)有關被告洪建發為黃榮華進行傾斜床復健治療之同一時間，
    又再對面為另一患者做墊上徒手治療之行為，業經社團法人
    中華民國物理治療學會於100年6月21日以（100）中物字第
    025號函稱：難合理期待一物理治療師於治療過程中全程在
    病患身旁，同時也難以期待物理治療師監督該病患之家屬或
    看護是否陪同病患等語，足證被告洪建發此部分行為，未有
    疏失之處。又證人高甄璘為黃榮華之看護，從其到庭之證述
    可知，被告洪建發之主張與事實相符。
(三)黃榮華自傾斜床跌落後，意識清楚，受有右眼睛下眼瞼撕裂
    傷兩處，額頭上有一血腫，經安排頸部X光及電腦斷層檢查
    結果，發現其頸椎第2、3節骨折，經向病患屬解釋後，其家
    屬接受頸架外固定器固定手術，術後並入外科加護病房照顧
    。原告主張被告洪建發因過失致原告之被繼承人黃榮華受有
    四肢癱瘓之傷害，幾成植物人狀態等語，顯與事實不符。原
    告另主張黃榮華自傾斜床跌落受傷後，造成其之前手術後傷
    害之情形更為加劇等語，亦非實在。雖證人高甄璘證稱黃榮
    華跌倒後已經臥床，不適合移動，不能再以輪椅推黃榮華出
    去外面等語。但未再將黃榮華推出去外面，並非基於黃榮華
    病情有所加劇所為醫療上考量所致。事實上，黃榮華復健時
    不幸跌落後，其家屬對醫院有所不滿，被告洪建發或被告彰
    濱秀傳醫院為更加盡力協助照顧黃榮華，以免去其家屬疑慮
    ，才改由被告洪建發親自到床為黃榮華進行復健，而不再以
    輸椅推黃榮華出去，此從證人高甄璘證稱：「（被告訴代問
    ：跌倒之後沒有再黃榮華出去，是醫生指示，還是家屬要求
    ？）因為沒有接到醫師的指示，所以不敢亂動黃榮華，當時
    黃榮華頭部都有固定架固定著。」等語可證。證人高甄璘雖
    又證稱黃榮華跌倒後，其幫黃榮華翻身時，黃榮華說會痛，
    跌倒前翻身時則不會說痛等語，但此應係黃榮華跌落傾斜床
    受有頸椎第2、3節骨折之傷害，採用頸架外固定器固定之方
    式治療，致其受頸架壓迫而肩膀酸痛之原因。是縱認被告洪
    建發於復健過程中有所疏失，其疏失致黃榮華所受之傷勢，
    亦不符合民法第195條第3項所定不法侵害他人基於子女或配
    偶關係之身分法益而情節重大之要件。
三、被告詹政融、洪建發既無疏失，原告依民法第184條第1項、
    第195條第3項規定，請求其等賠償非財產上損害，即屬無據
    。則原告依同法第188條規定，請求被告彰濱秀傳醫院連帶
    損害賠償，亦無理由。
四、若被告洪建發進行復建有疏失，因黃榮華自傾斜床跌落時，
    其看護未在旁陪伴、照顧，應認其與有過失。又因黃榮華住
    院醫療費及看護費合計新台幣3,546,031元尚未給付被告彰
    濱秀傳醫院，被告彰濱秀傳醫院自亦得以此主張抵銷。
五、被告詹政融係高雄醫學大學醫學系畢業，現任職被告彰濱秀
    傳醫院骨科部主治醫師，年收入約250萬元；被告洪建發係
    私立弘光科技大學物理治療系（進修部）畢業，曾任職大里
    區益安復健科診所，自96年1月起任職於被告彰濱秀傳醫院
    復建科，年收入52萬元等語。
六、聲明原告之訴及假執行之聲請均駁回，如受不利之判決，願
    供擔保，請准宣告免為假執行。
參、兩造不爭執事項：
一、被告詹政融、洪建發受僱於被告彰濱秀傳醫院。
二、原告等人為黃榮華之法定繼承人。
三、黃榮華於97年12月間前往被告彰濱秀傳醫院就診，經被告詹
    政融醫師檢查（含腰椎磁振造影）後，診斷為腰椎第3、4、
    5節椎管狹窄（spinal stenosis）及腰椎第4、5節椎間盤突
    出（herniated intervertebral disc；HIVD），造成3節腰
    椎神經壓迫，嗣在黃榮華同意下，被告詹政融於98年1月14
    日為黃榮華進行減壓手術、鋼釘固定及融合手術。
四、黃榮華於手術後出現胸部以下無知覺、四肢癱瘓，經頸椎磁
    振照影檢查後，發現頸椎第2至6節後縱韌帶骨化（OPLL）及
    頸椎椎管狹窄，並懷疑有頸椎第6、7節骨折。
五、黃榮華於手術後之病況為頸椎第6、7節骨折及頸椎脊髓損傷
    合併四肢麻痺病例。
六、98年1月16日在黃榮華同意下，被告詹政融醫師會同李企桓
    醫師進行頸椎減壓及固定與融合手術。
七、黃榮華就被告詹政融於98年1月14日所為手術提出業務過失
    傷害告訴，業經台灣彰化地方法院檢察署檢察官以99年度調
    偵字第153、154號及99年度偵續字第70、71號予以不起訴處
    分。
八、黃榮華於98年11月4日早上9點半，在看護陪同下，至復健科
    進行復健治療，被告洪建發先為其完成四肢被動關節運動等
    治療，再對其為傾斜床60度之訓練5分鐘後，因黃榮華表示
    可以增加角度，被告洪建發將傾斜角度調整至80度，持續進
    行復健治療。黃榮華進行復健約15分鐘後，自傾斜床跌落，
    當時看護不在場，黃榮華意識清楚，受有右眼睛下眼瞼撕裂
    傷兩處，額頭有一血腫，經安排頸部X光及電腦斷層檢查結
    果，發現其頸椎第2、3節骨折，經向病患家屬解釋後，其家
    屬接受頸架外固定器固定手術，術後並入外科加護病房照顧
    。
九、黃榮華因頸椎脊髓損傷，長期住院臥床，於99年5月4日因肺
    炎導致呼吸衰竭而死亡。
十、上開兩造不爭執事項，並有戶籍謄本、病歷資料、手術同意
    書、麻醉同意書、入院護理評估單、護理紀錄、照片、死亡
    證明書、不起訴處分書等件附卷可稽，並經本院調閱台灣彰
    化地方法院檢察署99年度調偵字第153、154號及99年度偵續
    字第70、71號偵查卷查核無訛。
肆、兩造爭執事項：
一、被告詹政融於98年1月14日為黃榮華進行減壓手術、鋼釘固
    定及融合手術前，黃榮華有無告訴詹政融其頸部活動幅度很
    小，頸部左右轉動受限，並上下左右轉動予被告詹政融觀看
    ？詹政融是否明知黃榮華上開情形為頸椎後縱韌帶骨化之現
    象？詹政融進行上開手術有無過失？
二、被告洪建發於98年11月4日以傾斜床為黃榮華復健時，是否
    因未將黃榮華之身體牢固於傾斜床，致黃榮華自傾斜床跌落
    受傷而有過失？黃榮華自傾斜床跌落受傷是否造成其之前手
    術後傷害之情形更為加劇？原告可否依民法第195條第1、3
    項規定，請求被告洪建發給付精神慰撫金？
伍、上開兩造爭執事項，茲分述如下：
一、被告詹政融進行手術部分：
(一)被告詹政融為黃榮華進行手術後，黃榮華發生頸椎第6、7節
    骨折及頸椎脊髓損傷合併四肢麻痺之病況，乃與其本身患有
    頸椎後縱韌帶骨化（ossification of theposteri orlongi
    tudinal ligament；OPLL）、頸椎狹窄或脊椎關節病變有關
    ，非被告詹政融或被告彰濱秀傳醫院其他醫護人員於手術中
    搬動黃榮華或予以翻身，而改變其姿勢不當所致。又頸椎後
    縱韌帶骨化在台灣為罕見之病例，嚴重時會發生頸椎管狹窄
    壓迫頸椎脊髓，造成病變，發生骨折時，更可能造成頸椎脊
    髓傷害，依現行醫療常規，在實行腰椎手術前，並無須就頸
    椎為進一步檢查。再者，依術前病歷資料及護理紀錄，並無
    黃榮華有頸部症狀及經醫師診察頸椎後發現其患有頸椎後縱
    韌帶骨化病變之記載。故被告詹政融醫師於術前應不知黃榮
    華患有頸椎後縱韌帶骨化、頸椎狹窄或脊椎關節之病變，且
    其不知，亦難認有何疏失之處。上情有黃榮華告訴被告詹政
    融業務過失傷害，經檢察官就被告詹政融進行手術有無疏失
    ，送請行政院衛生署醫事審議委員會鑑定之鑑定書附台灣彰
    化地方法院檢察署99年度調偵字第153號偵查卷足稽。
(二)原告主張黃榮華於術前有告知被告詹政融其頸部活動幅度很
    小，頸部左右轉動受限，並上下左右轉動予被告詹政融觀看
    ，被告詹政融未先進行頸、脊椎之檢查，及於手術中改變黃
    榮華之姿勢，未予適當保護，其進行手術為有過失之事實，
    為被告詹政融及彰濱秀傳醫院所否認。原告雖提出被告詹政
    融與原告黃漼枝於98年1月19日在彰濱秀傳醫院加護病房會
    議室及與原告黃火鉗、黃猛原於98年2月27日在該醫院病房
    對話之錄音譯文，其中有「詹政融：第一個就是說你要講這
    是疏失，這我真的沒有辦法講，因為你還是按照一般人都是
    這樣搬，之前有跟你們講過嘛！但是你爸爸頸椎就是有比較
    僵硬，那比較僵硬的時候...。黃漼枝：他開刀前也有跟你
    講他的幅度就是比較小，這一點其實應該更加小心，身為一
    個醫生你在開這麼一個大刀，我是建議以後或許有同樣的病
    人。詹政融：這個我們會更加注意，對！黃漼枝：而且我問
    我爸你有沒有跟醫生講你的幅度很小，他說他有跟你講。詹
    政融：嗯嗯。」、「黃猛原：他在說為什麼開腰椎，怎麼會
    頸椎骨折，為什麼他會碰到這樣子。黃火鉗：這兩天都有在
    怨，很抱怨，所以我們想說盡量做，讓他可以走的出去。詹
    政融：這個部分，第一就是說，第一個，你本身頸椎有問題
    ，那再來就是說，我們的過程中，沒有跟你做一個很好...
    。黃火鉗：很好的保護，也是重大問題，就在這邊。...黃
    猛原：在翻的時候，那個照顧頭部那位，在翻的那個，應該
    有個角度才會造成骨折。黃火鉗：不是說故意，是說大意。
    詹政融：我跟你講，在這個程序下，這是其他病人沒有發生
    這種狀況。黃猛原：有，有，有。詹政融：但是我告訴你，
    第一個他本身有這個條件才會發生，就是說，他的頸椎有部
    分已經連起來，所以他就機會比較大。」等語。惟此等對話
    之時間均在被告詹政融於98年1月14日為黃榮華進行手術之
    後，當時已知黃榮華患有頸椎後縱韌帶骨化、頸椎狹窄、脊
    椎關節等病變，是不能以被告詹政榮事後與原告黃漼枝對話
    時提及：「但是你爸爸頸椎就是有比較僵硬」、「第一就是
    說，第一個，你本身頸椎有問題」等語，即得證明被告詹政
    融於術前即明知黃榮華有頸椎後縱韌帶骨化之現象。且通觀
    被告詹政融上開對話，其既答稱：「第一個就是說你要講這
    是疏失，這我真的沒有辦法講」、「但是我告訴你，第一個
    他本身有這個條件才會發生」等語，亦可知被告詹政融並未
    承認其於手術有何疏失。再者，被告詹政融於原告黃漼枝談
    及：「而且我問我爸你有沒有跟醫生講你的幅度很小，他說
    他有跟你講」後，雖發出「嗯嗯」之聲音，然此聲音僅有一
    次，且音量微弱，不甚清晰，復無其他連續之話語，用供參
    酌，實難僅憑一次「嗯嗯」之聲音，即認被告詹政融肯定原
    告黃漼枝之談話，亦即承認已從黃榮華之告知，明白黃榮華
    之頸部活動幅度很小之事。此外，黃榮華於手術後發生頸椎
    第6、7節骨折及頸椎脊髓損傷合併四肢麻痺之病況，與其於
    手術中為被告詹政融或被告彰濱秀傳醫院其他醫護人員搬動
    或翻身無關，已如前述。是原告此部分有關被告詹政融進行
    手術為有過失之主張，即無從憑採。
(三)綜上所述，黃榮華於術後發生頸椎第6、7節骨折及頸椎脊髓
    損傷合併四肢麻痺之病況，乃與其本身患有頸椎後縱韌帶骨
    化、頸椎狹窄或脊椎關節病變有關，非榮華於手術中為被告
    詹政融或被告彰濱秀傳醫院其他醫護人員搬動或翻身所致。
    且頸椎後縱韌帶骨化在台灣為罕見之病例，依現行醫療常規
    ，在實行腰椎手術前，無須就頸椎為進一步檢查。復無證據
    證明被告詹政融於手術時已明知黃榮華患有頸椎後縱韌帶骨
    化、頸椎狹窄或脊椎關節之病變。則黃榮華於術後發生頸椎
    第6、7節骨折及頸椎脊髓損傷合併四肢麻痺之病況，當非被
    告詹政融於為黃榮華進行手術時所能注意，自難認其進行手
    術有何過失或可為歸責，而應負侵權行為責任。且其非醫療
    契約之當事人，亦不負債務不履行責任。則為僱用人及醫療
    契約當事人之被告彰濱秀傳醫院，自亦不負侵權行為責任及
    債務不履行責任。
二、被告洪建發進行復健部分：
(一)按民法第184條第1項前段規定侵權行為以故意或過失不法侵
    害他人之權利為成立要件，故主張對造應負侵權行為責任者
    ，應就對造之有故意或過失負舉證責任。惟在債務不履行，
    債權人苟證明債之關係存在，債權人因債務人不履行債務（
    給付不能、給付遲延或不完全給付）而受損害，即得請求債
    務人負債務不履行責任，如債務人抗辯損害之發生為不可歸
    責於債務人之事由所致，應由其負舉證責任，如未能舉證證
    明，即不能免責（最高法院29年上字第1139號、58年台上字
    第1421號判例意旨參照）。本件被告洪建發為黃榮華進行復
    健約15分鐘後，黃榮華自傾斜床跌落，受有右眼睛下眼瞼撕
    裂傷兩處，額頭有一血腫及頸椎第2、3節骨折之傷害，為原
    告及被告洪建發、彰濱秀傳醫院所不爭，已如前所述。故黃
    榮華之身體、健康等人格權確受侵害，而被告彰濱秀傳醫院
    之使用人即被告洪建發於債之履行時亦有不完全給付（加害
    給付）之情事無訛。然原告對於其主張被告洪建發疏未注意
    確實牢固黃榮華之身體，致黃榮華從傾斜床跌落一節，不能
    舉證證明。雖被告洪建發以傾斜床為黃榮華復健之時，亦為
    另名患者進行復健，但黃榮華與該名患者同在復健科，二人
    相距僅約2、3公尺，此經證人即黃榮華之看護高甄璘證述屬
    實，依社團法人中華民國物理治療學會鑑定意見，可視同被
    告洪建發全程在旁，此有該治療學會100年6月21日（100）
    中物字第025號函足據，即難認被告洪建發為有過失。而被
    告洪建發、彰濱秀傳醫院就其辯稱黃榮華自傾斜床跌落，非
    被告洪建發疏未綁緊綁帶所造成，有可能係黃榮華於復健過
    程中因揮手之動作導致固定安全綁帶之魔鬼沾脫落所致之事
    實，亦未舉證以實其說，也無從認黃榮華自傾斜床跌落而受
    傷，係不可歸責於被告彰濱秀傳醫院之事由所致。
(二)次按不法侵害他人之身體、健康、名譽、自由、信用、隱私
    、貞操，或不法侵害其他人格法益而情節重大者，被害人雖
    非財產上之損害，亦得請求賠償相當之金額。前項規定，於
    不法侵害他人基於父、母、子、女或配偶關係之身分法益而
    情節重大者，準用之；又債務人因債務不履行，致債權人之
    人格權受侵害者，準用上開法條之規定，負損害賠償責任，
    民法第195條第1項、第3項及第227條之1定有明文。據此，
    債務人因債務不履行（加害給付時），致債權人之人格權受
    侵害，同時又致債權人之父、母、子、女或配偶基於父、母
    、子、女或配偶關係之身分法益受侵害，而情節重大者，債
    權人之父、母、子、女或配偶自亦得請求非財產上之損害賠
    償（例如，醫師因債務不履行致病人死亡時，病人之父、母
    、子、女或配偶亦得請求慰撫金）。查黃榮華自傾斜床跌落
    ，所受之傷害為右眼睛下眼瞼撕裂傷兩處、額頭有一血腫及
    頸椎第2、3節骨折，此情尚難認係侵害原告之身分法益而情
    節重大。原告雖舉證人高甄璘證稱黃榮華經復健後，在從傾
    斜床跌倒之前，可用右手碰觸其臉部，翻身時身體不會疼痛
    ，可由看護以輪椅推至復健室復健，然黃榮華從傾斜床跌倒
    後，翻身時會說疼痛，且均臥在床上，不再由看護以輪椅推
    至復健室復健，而係由復健師到病房進行復健等詞，主張黃
    榮華自傾斜床跌落受傷造成其之前手術後傷害之情形更為加
    劇等語。惟黃榮華自傾斜床跌落，受有右眼睛下眼瞼撕裂傷
    兩處、額頭有一血腫及頸椎第2、3節骨折之傷害，並採用頸
    架外固定器固定之方式治療，其翻身時向看護反應疼痛，要
    屬當然。又黃榮華既受傷，於頸部架以固定器，無醫師之指
    示，看護當不敢任意移動黃榮華，亦經證人高甄璘證述無訛
    。自難僅憑黃榮華從傾斜床跌倒後，翻身時會說疼痛，且均
    臥在床上，不再由看護以輪椅推至復健室復健，而係由復健
    師到病房進行復健等情，即認黃榮華自傾斜床跌落受傷造成
    其之前手術後傷害之情形更為加劇之事實。是原告此部分主
    張不足採取，無從認其等身分法益受侵害，而情節重大者。
(三)據上可知，黃榮華自傾斜床跌落受傷，其身體、健康等人格
    權確受侵害，但原告不能證明被告洪建發為有過失，被告洪
    建發、彰濱秀傳醫院自不負侵權行為責任。而被告彰濱秀傳
    醫院之使用人即被告洪建發雖有不完全給付之情事，且不能
    證明不可歸責，然原告等之身分法益所受侵害，既非情節重
    大，要亦不得依民法第227條之1、第195條第1項、第3項等
    規定，請求被告彰濱秀傳醫院負損害賠償責任。至於被告洪
    建發非復健契約之當事人，原告等自也不得依上揭法條對被
    告洪建發請求損害賠償。
陸、從而，原告依民法第184條第1項、第188條第1項、第193條
    、第195條第1項、第3項等規定及債務不履行之法律關係，
    請求被告等連帶給付原告黃施桃樹50萬元，給付原告黃火鉗
    、黃莉荺、黃猛原、黃漼枝、黃育喬各30萬元，及均自起訴
    狀繕本送達翌日起，至清償之日止，按年息5%計算之利息，
    為無理由，應予駁回。其假執行之聲請，即失所附麗，應併
    予駁回
柒、本件事證已臻明確，兩造其餘之攻擊防禦方法，經審酌後認
    均與判決結果不生影響，爰不一一論述。
捌、訴訟費用負擔之依據：民事訴訟法第78條。
中    華    民    國   100    年    12    月    7     日
                  民事第二庭    法  官  廖國佑
以上正本係照原本作成。
如對判決上訴，應於判決送達後20日內向本院提出上訴狀。如委
任律師提起上訴者，應一併繳納上訴審裁判費。
中    華    民    國   100    年    12    月    7     日
                                書記官  林怡吟